臺灣雲林地方法院民事判決　　　　　　　 93年度訴字第259號
原　　　告　乙○○
　　　　　　丙○○
兼前列二人
法定代理人　甲○○
共　　　同
訴訟代理人　莊安田律師
被　　　告　丁○○○
上列當事人間請求返還理賠金事件，經本院於中華民國94年1月
12日言詞辯論終結，判決如左：
    主  文
被告應給付原告乙○○新臺幣貳拾參萬貳仟貳佰壹拾玖元、原告
丙○○新臺幣貳拾參萬貳仟貳佰壹拾玖元、原告甲○○新臺幣貳
拾捌萬貳仟柒佰壹拾玖元，及均自民國九十三年六月二十二日起
至清償日止，按年息百分之五計算之利息。
原告其餘之訴駁回。
訴訟費用由被告負擔千分之三○○，餘由原告乙○○、丙○○、
甲○○依序負擔千分之二一七、千分之二一七、千分之二六六。
本判決第一項於原告乙○○、丙○○、甲○○依序以新臺幣柒萬
柒仟肆佰零陸元、柒萬柒仟肆佰零陸元、玖萬肆仟貳佰肆拾元供
擔保後，得假執行。但被告如於假執行標的物拍定、變賣前，以
新臺幣貳拾參萬貳仟貳佰壹拾玖元、貳拾參萬貳仟貳佰壹拾玖元
、貳拾捌萬貳仟柒佰壹拾玖元依序為原告乙○○、丙○○、甲○○供擔保後，得免為假執行。
原告其餘假執行之聲請駁回。
    事實及理由
一、程序方面：
    按訴狀送達後，原告不得將原訴變更或追加他訴，但請求之
    基礎事實同一、擴張或減縮應受判決事項之聲明者，不在此
    限；原告於判決確定前，得撤回訴之全部或一部，但被告已
    為本案之言詞辯論者，應得其同意，民事訴訟法第255條第1
    項第2、3款、第262條第1項分別定有明文。本件原告起訴時
    請求被告蔡憲治、丁○○○應給付原告新臺幣（下同）
    2,480,000元，及自支付命令狀送達被告之翌日起至清償日
    止，按年息百分之五計算之利息。嗣於民國（下同）93年6
    月21日言詞辯論期日，被告蔡憲治未為本案之言詞辯論前撤
    回被告蔡憲治部分，並於94年1月12日最後言詞辯論期日變
    更聲明為：被告應給付原告乙○○776,000元、原告丙○○
    776,000元、原告甲○○926,000元，及均自擴張請求之翌日
    即93年6月22日起至清償日止，按年息百分之五計算之利息
    ，核與上開規定相符，應予准許。
二、原告主張：
  (一)、訴外人蔡嘉霖為原告甲○○之夫，原告乙○○、丙○○之
      父親、被告之子，蔡嘉霖於92年10月間因車禍死亡，除獲
      保險公司理賠之強制汽車責任保險金1,400,000元外，另
      獲訴外人余岳龍賠償1,700,000元，依強制汽車責任保險
      法第10條第2款規定，死亡給付之受益人為受害人之繼承
      人，原告三人為蔡嘉霖之第一順位繼承人，上開
      1,400,000元應全部歸原告取得。余岳龍賠償之1,700,000
      元，扣除原告甲○○支出喪葬費150,000元，剩餘
      1,550,000由蔡嘉霖之父、母、子、女、配偶即原告、被
      告、蔡憲治均分，每人可分得310,000萬元。準此，原告
      乙○○可分得776,667元（1,400,000÷3＋310,000＝
      776,667），原告丙○○可分得776,667元（1,400,000÷3
      ＋310,000＝776,667），原告甲○○可分得926,667元（
      1,400,000÷3＋310,000＋150,000＝926,667）。為此，
      依據消費寄託之法律關係，請求判決被告應給付原告三人
      上開金額，及均自擴張請求之翌日即93年6月22日起至清
      償日止，按年息百分之五計算之利息，並陳明願供擔保聲
      請宣告假執行。
  (二)、被告於72年11月16日、75年1月19日以其所有坐落雲林縣
      林內鄉○○○段000-0000地號土地分別向訴外人臺灣土地
      銀行借款500,000元、720,000元，之後又於86年12月15日
      向林內鄉農會（現由合作金庫銀行受讓，更名為合作金庫
      銀行林內分行）借1,300,000元。因被告無固定工作，無
      法清償借款，又急欲建造新屋，乃與蔡嘉霖商議以借新還
      舊之方式，由被告提供上開土地以蔡嘉霖名義向林內鄉農
      會借2,300,000元，該款核撥當日即清償被告先前所借之
      本金1,300,000元及利息8,548元，剩餘之991,452元均由
      被告取得，作為償還債務及建屋之用。由此可知，蔡嘉霖
      只是出名借款而已，被告才是實際借款之人，被告抗辯賠
      償金用以清償蔡嘉霖之借款，顯然無據。另原告否認蔡嘉
      霖生前曾向證人曾秋旺借款之事實。
  (三)、蔡嘉霖之喪葬費，原告共支出30幾萬元，除拿給被告
      150,000元外，其餘均係零零碎碎支出，可以提出單據之
      金額大約20幾萬元。
  (四)、原告甲○○確曾領取蔡嘉霖之農民健康保險喪葬津貼
      153,000元。
三、被告抗辯：
  (一)、原告甲○○於蔡嘉霖生前，即常因聘金、經濟等問題與蔡
      嘉霖爭吵不休，蔡嘉霖經營之機車店因而虧損連連，常向
      林內鄉農會借款度日。被告愛子心切，才於86年12月15日
      向林內鄉農會借1,300,000元，償還蔡嘉霖生前所欠債務
      ，其餘款項則供蔡嘉霖在梅林開設機車店。88年7月13日
      ，被告又提供上開土地給蔡嘉霖向林內鄉農會借款
      2,300,000元，其中1,308,548清償86年12月15日之借款本
      金及利息，另約1,000,000元存入蔡嘉霖帳戶內。
  (二)、93年1月13日調解當日下午，原告甲○○交100,000元給被
      告，請被告拿去償還積欠蔡嘉霖姨丈即證人曾秋旺之債務
      ，其餘3,000,000元由原告甲○○取走。原告甲○○將
      3,000,000元存入原告乙○○、丙○○於大崙郵局之帳戶
      內，正當被告對為何未使用被告之印章感到疑惑時，在旁
      之郵局職員提醒被告，若將款項存入原告乙○○、丙○○
      帳戶內，被告夫妻將無法領取該存款。經被告與原告甲○○理論後，原告甲○○才將該3,000,000元領出，將錢丟
      向被告，要被告將錢拿去清償農會之借款。
  (三)、喪葬費全係被告支出，原告甲○○並未給付被告150,000
      元，其中僅248,600元有單據可證，其餘無法證明。
  (四)、3,100,000元中之100,000清償蔡嘉霖積欠證人曾秋旺之借
      款，1,533,884元清償向林內鄉農會之借款，1,400,000元
      存定期存款，其餘款項則用以支付蔡嘉霖殯葬所需費用。
  (五)、答辯之聲明：原告之訴及假執行之聲請均駁回，並陳明如
      受不利之判決，願供擔保聲請免為假執行。
四、兩造不爭執事項：
  (一)、原告甲○○、乙○○、丙○○、被告及訴外人蔡憲治為蔡
      嘉霖之配偶、子女及父母，蔡嘉霖於92年10月3日下午8時
      許，騎乘車號SJW-975輕型機車與余岳龍所騎乘之車號G62
      -065重型機車相撞，造成蔡嘉霖受傷送醫後於92年10月7
      日死亡，余岳龍賠償原告、被告及蔡憲治1,700,000元，
      連同強制汽車責任險保險金1,400,000元在內，總共
      3,100,000元，於93年1月13日調解當日，存入被告在林內
      郵局帳號00000000帳戶內。
  (二)、被告於86年12月15日向林內鄉農會借1,300,000元，蔡嘉
      霖於88年7月20日亦向林內鄉農會借2,300,000元，撥款當
      天即以其中1,308,548元清償被告之前向林內鄉農會借款
      之本金及利息。
  (三)、被告於93年1月14日，拿3,100,000元中之1,533,884元，
      清償蔡嘉霖向林內鄉農會之借款債務。
  (四)、賠償金1,700,000元係為賠償喪葬費之支出及原告三人、
      被告與蔡憲治之精神慰撫金，調解當時並未約定每人受賠
      償之金額。
  (五)、蔡嘉霖之喪葬費總共支出302,100元，原告甲○○已領取
      蔡嘉霖之農民健康保險喪葬津貼153,000元。
五、本件兩造主要爭執之處為：喪葬費由何人支出？蔡嘉霖生前
    是否向證人曾秋旺借款100,000元？支付林內鄉農會之
    1,533,884元是否為蔡嘉霖之債務，而應由原告受償金額中
    扣除？茲分述如下：
  (一)、有關喪葬費部分：
    1.蔡嘉霖之喪葬費總共支出302,100元，為兩造所不爭執，
      並有原告甲○○提出之福寶禮儀社估價單、林內鄉公墓公
      園化納骨堂使用繳費收據及進順金香舖免用統一發票收據
      為證。上開單據雖均係原告甲○○所提出，惟其中支付福
      寶禮儀社之248,600元係被告所給付，該單據確係福寶禮
      儀社簽發交予被告收執等情，業經證人即福寶禮儀社店長
      高錦言到庭證述明確，足徵被告抗辯支付予福寶禮儀社之
      棺木、骨灰玉、道士、陣頭等費用為其所支出，該單據係
      其交予原告甲○○等語，應屬可信。
    2.原告甲○○主張其曾給付被告150,000元支出喪葬所需費
      用，雖為被告所否認，惟證人即原告甲○○父親張耀宗到
      庭證稱：「我女兒於92年10月14日打電話跟我說沒有錢支
      付殯葬費，要向我借150,000元。．．出殯當天也就是92
      年10月15日，我在被告住處將我領出來的150,000元，親
      自將錢交給被告，現場有賴春景及陳永福」等語（見本院
      卷第134頁）。證人賴春景結證稱：「出殯當天早上8點多
      ，．．要進入被告鐵皮房屋走廊的時候，有聽到張先生說
      這是出殯要用的150,000元，看到張耀宗交錢給被告」等
      語（見本院卷第135頁）。證人陳永福亦證述：「大概是
      10月13、14日左右，被告向原告甲○○說已經沒有錢支付
      喪葬費用，我有聽到原告甲○○打電話給他父親要向他父
      親借150,000元，張耀宗要將錢交給被告時，我剛好在場
      」等語（見本院卷第135頁）。本院審酌證人張耀宗、賴
      春景、陳永福證述之內容相符，且有證人張耀宗提出之存
      款提領紀錄為證。而證人張耀宗雖係原告甲○○之父親，
      然證人賴春景、陳永福為蔡嘉霖之好友，與兩造均熟識，
      本件喪葬費由何人支出，與其二人並無利害關係，衡情其
      二人當不致甘冒刑事偽證罪責而為偏頗原告甲○○之陳述
      。是證人張耀宗、賴春景、陳永福之證詞應堪憑信，原告
      甲○○主張其曾交付被告150,000元喪葬費一節，堪信為
      真實。
    3.綜上，被告所支出之喪葬費為98,600元（248,600－
      150,000），原告甲○○支出之喪葬費則為203,500元（
      302,100－986,000）。
    4.原告甲○○已領取蔡嘉霖之農民健康保險喪葬津貼
      153,000元，為原告甲○○所是認，則原告甲○○實際支
      出之喪葬費為50,500元（203,500－153,000＝50,500）。
  (二)、有關蔡嘉霖生前所欠債務部分：
    1.原告甲○○、被告及蔡嘉霖三人於91年中秋節，到證人曾
      秋旺位於台北市○○區○○里○鄰○○路180號3樓住處，
      向證人曾秋旺借280,000元，準備開機車修理店使用，已
      經清償180,000元，剩餘之100,000元於蔡嘉霖死亡後，由
      被告返還等情，業經證人曾秋旺到庭證述屬實。證人曾秋
      旺就借款之時間、地點、用途等內容證述明確，佐以原告
      甲○○於調解當日，即交付被告100,000元，僅將受領之
      賠償金及強制汽車責任保險金3,000,000元存入原告乙○○、丙○○於斗六大崙郵局之帳戶內，有原告提出之郵政
      定期儲金對帳單在卷可參（見本院卷第27、28頁），堪認
      被告抗辯100,000用以償還蔡嘉霖生前積欠證人曾秋旺之
      債務一節，尚非無據，應屬可信。
    2.蔡嘉霖於88年7月20日向林內鄉農會借2,300,000元，蔡嘉
      霖死亡時，該借款尚欠本息1,533,884元，由被告以所保
      管之理賠金清償等情，為兩造所不爭執，並有擔保放款借
      據及匯款單在卷可稽。原告雖陳稱蔡嘉霖只是出名借款而
      已，實際借款人為被告，借得款項均係被告所用，並非蔡
      嘉霖之債務，不應由原告負擔云云。惟按消費借貸契約於
      借用人與貸與人雙方意思表示一致，並為金錢或其他代替
      物之交付，即生效力。且所謂交付，並不限於親手授受，
      若借用人與貸與人間另有合意，由貸與人將借款存入借用
      人之活期存款帳戶，並已存入，或依借用人之指示交付第
      三人時，即發生交付之效力，至於借用人將所借得之金錢
      作何使用，核與消費借貸契約之成立無關（參照最高法院
      21年度上字第114號判例、75年度台上字第1588號判決、
      91年度台上字第1041號判決意旨）。蔡嘉霖既與林內鄉農
      會簽訂消費借貸契約，林內鄉農會並依蔡嘉霖之指示，將
      借款中之0000000元存入被告帳戶，清償被告前欠林內鄉
      農會之借款本息，其餘則存入蔡嘉霖之帳戶內，為兩造所
      不爭執，依上說明，蔡嘉霖與林內鄉農會間之消費借貸契
      約已有效成立，蔡嘉霖即應於約定期限內，負返還借款之
      義務。原告以上開借款並非蔡嘉霖所用，而否認蔡嘉霖負
      有返還借款之義務，自非可採。
    3.從而，被告抗辯其以所保管之賠償金，支付蔡嘉霖生前所
      欠債務1,633,884 （100,000 ＋1,533,884）元 部分，亦
      屬有理。
六、按因故意或過失，不法侵害他人之權利者，負損害賠償責任
    ；不法侵害他人致死者，對於支出醫療及增加生活上需要之
    費用或殯葬費之人，亦應負損害賠償責任；不法侵害他人致
    死者，被害人之父、母、子、女及配偶，雖非財產上之損害
    ，亦得請求賠償相當之金額，民法第184條第1項前段、第
    192條第1項、第194條分別定有明文。查，訴外人余岳龍給
    付之1,700,000元，係為賠償原告、被告及蔡憲治支出之醫
    療費、車損修理費、喪葬費及精神慰撫金，有原告提出之雲
    林縣斗六市調解委員會調解書可憑。原告甲○○、乙○○、
    丙○○為蔡嘉霖之配偶、子、女，被告及蔡憲治為蔡嘉霖之
    父母，其等均得依民法第194條規定，請求余岳龍賠償精神
    慰撫金。又本件只有喪葬費之支出，調解當時並未約定每人
    受賠償之金額，亦經兩造陳述在卷（見本院卷第165頁背面
    ）。由賠償金扣除喪葬費，再除以受賠償之人數，即可計算
    出每人可請求之精神慰撫金。承前所述，原告甲○○支出之
    喪葬費為50,500元，被告支出之喪葬費為98,600元，扣除喪
    葬費後之餘額為1,550,900元（1,700,000－50,500－98,600
    ），原告三人、被告及蔡憲治每人均可分得310,180元之精
    神慰撫金（1,550,900 ÷5）。 依此計算，有關1,700,000
    元賠償金部分，原告乙○○、丙○○、甲○○依序可分得
    310,180 元、310,180 元、360,680 元（310,180 ＋50,500
    ）。
七、次按保險人於被保險汽車發生汽車交通事故時，依本法規定
    對受益人給付保險金；死亡給付之受益人，為受害人之繼承
    人；遺產繼承人，除配偶外，依下列順序定之：(一)直系血親
    卑親屬。(二)父母。(三)兄弟姊妹。(四)祖父母。強制汽車責任保
    險法第23條第1項、第10條第2款前段、民法第1138條規定甚
    明。由此可見，1,400,000元之強制汽車責任保險金僅蔡嘉
    霖之繼承人有權請求，而蔡嘉霖之繼承人為原告三人，有戶
    分為三分之一，原告乙○○、丙○○、甲○○就強制汽車責
    任保險金部分，每人可分得466,667元（1,400,000÷3＝
    466,666.66，元以下四捨五入）。
八、又民法第1148條前段規定：「繼承人自繼承開始時，除本法
    另有規定外，承受被繼承人財產上之一切權利義務」，前述
    蔡嘉霖生前所欠債務1,633,884元，應由原告三人負擔，每
    人負擔之金額為544,628元（1,633,884÷3）。
九、綜上所述，原告乙○○、丙○○、甲○○可分得之金額依序
    為232,219元（310,180＋466,667－544,628）、232,219元
    （310,180＋466,667－544,628）、282,719元（310,180＋
    50,500＋466,667－544,628）。
十、末按，稱寄託者，謂當事人一方，以物交付他方，他方允為
    保管之契約；寄託物為金錢時，推定其為消費寄託，自受寄
    人受領該物時起，準用關於消費借貸之規定，民法第589條
    第1項、第603條、第602條第1項有明文規定。又民法第487
    條規定：「借用人應於約定期限內，返還與借用物種類、品
    質、數量相同之物。未定返還期限者，借用人得隨時返還，
    貸與人亦得定一個月以上之相當期限，催告返還。」本件原
    告將所受領之損害賠償金及強制汽車責任保險金3,100,000
    元交付被告保管，兩造間成立消費寄託契約，應適用消費借
    貸之規定。而原告起訴請求被告返還理賠金，應視為已對被
    告為返還寄託物之催告，至今已逾一個月期間，仍未返還。
    原告依據消費寄託之法律關係，請求被告返還損害賠償金及
    強制汽車責任保險金，自屬有據。從而，原告乙○○、丙○○、甲○○請求被告給付232,219元、232,219元、282,719
    元，及均自93年6月22日起至清償日止，按年息百分之五計
    算之利息部分，為有理由，應予准許。原告逾此金額之請求
    ，則無理由，應予駁回。
十一、兩造均陳明願供擔保聲請宣告假執行或免為假執行，就原告
    勝訴部分，核無不合，爰分別酌定相當擔保金額准許之。原
    告其餘假執行之聲請，因訴之駁回而失所附麗，應予駁回。
十二、本件事證已臻明確，兩造其餘攻擊防禦方法及所提之證據，
    核與判決結果不生影響，不再一一論列，併予敘明。
十三、訴訟費用負擔之依據：民事訴訟法第79條。
中　　華　　民　　國　　94　　年　　2 　　月　　2 　　日
                  民事第一庭    法  官  蔡碧蓉
以上正本係照原本作成
如對本判決上訴，須於判決送達後廿日內向本院提出上訴狀
中　　華　　民　　國　　94　　年　　2 　　月　　2 　　日
                                書記官  張雅如
